【裁判字號】    92,台上,2011
【裁判日期】    920918
【裁判案由】    清償債務
【裁判全文】
最高法院民事判決                              九十二年度台上字第二○一一號
    上  訴  人  乙○○
    訴訟代理人  林順益律師
    被 上訴 人  甲○○
    訴訟代理人  賴利水律師
右當事人間請求清償債務事件，上訴人對於中華民國九十一年一月三日台灣高等法院
台中分院第二審判決（八十九年度上字第四七六號），提起上訴，本院判決如左：
    主  文
上訴駁回。
第三審訴訟費用由上訴人負擔。
    理  由
本件被上訴人主張：上訴人受伊委任，以上訴人名義貸與訴外人胡雪嬌、胡朝岳二人
，金額共新台幣（下同）八百五十萬元，其中上訴人出資三百五十萬元，被上訴人則
出資五百萬元。因借貸事宜，均由上訴人出面接洽，故訴外人胡雪嬌所提供坐落台中
縣大里市○○段一一七五之一號土地及同段四三一五號建物，以上訴人之名義設定最
高限額抵押權金額六百萬元，由訴外人胡朝岳提供坐落南投縣中寮鄉○○○段三九○
、三九○之一土地，亦以上訴人之名義設定最高限額抵押權八百萬元，用作上開債權
之擔保。實際上該等抵押權之抵押債權則為兩造依出資比例共有，並經上訴人於黃麗
月代書處立具切結書（下稱系爭切結書）為證。嗣因上訴人遲未向訴外人胡雪嬌、胡
朝岳二人請求清償債務，伊向地政事務所申請土地登記簿謄本查閱，始發現上訴人業
與訴外人胡雪嬌、胡朝岳達成和解，以七百二十萬元清償前開債務，上訴人並於受領
後於民國八十五年十月十六日辦妥前開抵押權之清償塗銷登記。故依民法第五百四十
一條規定，上訴人所收取之七百二十萬元按照伊出資額八百五十分之五百之比例，應
交付上訴人四百二十三萬五千二百九十四元。又上訴人處理委任事務，未經被上訴人
特別授權，擅自逾越權限而為和解行為，致被上訴人受損害，故併依民法第五百四十
四條請求上訴人賠償，就被上訴人出資額五百萬元，扣除前揭請求上訴人交付四百二
十三萬五千二百九十四元部分，不足額七十六萬四千七百零六元之損害等情。爰依據
民法第五百四十一條、第五百四十四條規定，求為命上訴人返還五百萬元，並加計法
定遲延利息之判決。
上訴人則以：伊並未與被上訴人共同出資八百五十萬元，借予訴外人胡雪嬌及胡朝岳
二人，亦未受伊之委任，借錢予訴外人胡雪嬌。伊借給訴外人胡雪嬌之款項均為自己
所有，被上訴人所提之系爭切結書係於八十五年九月三日依被上訴人之指示，先於十
行紙上簽名及捺指印，其餘留空白給被上訴人，被上訴人於取得空白之簽名紙後，竟
與代書黃麗月共同偽造伊之切結書，況縱認為切結書為真正，被上訴人並未能舉證證
明訴外人胡雪嬌有欠其五百萬元等語，資為抗辯。
原審審理結果，以本件被上訴人主張事實，業據其提出土地登記簿謄本、建築改良物
登記簿謄本、系爭切結書為證，且訴外人胡雪嬌之配偶陳居圳曾開立十四張支票交付
被上訴人，其中八紙支票後來由被上訴人交付於上訴人，全部十四紙之金額合計為五
百一十萬零四千元等情，亦為上訴人自認，並有支票影本可稽，可信為真實。至切結
書上「捌佰伍拾萬元正」為被上訴人所寫，已據代書黃麗月結證屬實。是上訴人辯稱
，兩造所訂切結書係被上訴人乘上訴人向其調借五十萬元之機會，預先準備空白十行
紙，要上訴人在其預先指定的地方，預先簽名及按指印，並未與被上訴人共同出資借
款與訴外人胡雪嬌云云，自應由上訴人就其於切結書上簽名當時，切結書之內容為空
白乙節，應負舉證責任，乃上訴人對此並不能提出證據以為證明，自不足採。又系爭
切結書於上訴人告訴被上訴人及黃麗月偽造文書刑事案件中，經台灣台中地方法院檢
察署（下稱台中地檢署）送請內政部警政署刑事警察局（下稱刑事警察局）鑑定結果
認為：系爭切結書上之「捌佰伍拾萬元正」係在捺指紋之前所書寫等語，且附具彩色
照片二幀，以顯示係硃蓋墨（書寫金額之墨色筆跡），有該局八十八年五月二十日刑
鑑字第六一○九號鑑驗通知書可稽。其鑑定結果，自堪予採信。就上開鑑定結果觀之
，「捌佰伍拾萬元正」係在捺指紋之前所書寫，足見系爭切結書確由上訴人與被上訴
人就借款金額會算後，被上訴人於系爭切結書上填寫金額「捌佰伍拾萬元」，由上訴
人閱畢、簽名後，始行捺印。又上訴人因誣告被上訴人及代書黃麗月偽造系爭切結書
及偽證罪嫌，經台灣台中地方法院（下稱台中地院）及台灣高等法院台中分院（下稱
台中高分院）刑事庭判處有期徒刑七月等情，亦有台中地院八十九年度訴字第一六九
一號及台中高分院九十年度上訴字第八九二號刑事判決可參。綜合上情，系爭切結書
之內容確屬真正。而系爭切結書之內容既屬真正，堪認兩造確有依照系爭切結書所載
內容，共同出資貸與訴外人胡雪嬌、胡朝岳八百五十萬元，而以上訴人為抵押權之名
義人等情，堪認真實。此外，系爭切結書上載明兩造間共同出資貸與訴外人胡雪嬌及
胡朝岳之八百五十萬元，即為訴外人胡雪嬌及胡朝岳經與上訴人和解以七百二十萬元
清償之同一筆債權。該筆債權既經上訴人同意訴外人胡雪嬌及胡朝岳以七百二十萬元
清償完畢，並已塗銷抵押權設定，訴外人胡雪嬌及胡朝岳自係已有受領借款之交付，
否則自無須清償該債務。況且據訴外人胡雪嬌之配偶陳居圳開立前揭十四張支票交付
被上訴人收執，全部十四紙之金額合計為五百一十萬零四千元之情觀之，被上訴人既
持有訴外人胡雪嬌之配偶陳居圳所開立作為借款證明之票據，益足證明被上訴人確曾
交付借款五百萬元與訴外人胡雪嬌及胡朝岳。證人胡雪嬌之證詞，不足為上訴人有利
之認定。且本件兩造既係共同出資，依照上訴人所立具之系爭切結書已記明兩造各自
出資之數額，且上訴人匯與訴外人胡雪嬌及胡朝岳款項六百六十一萬元之匯款單，匯
款之名義人縱為被上訴人，上訴人既為借款之名義人，則由其負責匯入借貸款項給訴
外人胡雪嬌，與被上訴人委任之意旨亦屬相符，上訴人亦不能據上開匯款單證明該款
項係上訴人自己借與訴外人胡雪嬌及胡朝岳，而與被上訴人共同出資之八百五十萬元
無關。末查上訴人既已受領七百二十萬元，而兩造就貸與訴外人胡雪嬌及胡朝岳之八
百五十萬元，其中上訴人出資三百五十萬元，被上訴人則出資五百萬元，故上訴人所
收取之七百二十萬元按照被上訴人出資額八百五十分之五百之比例計算，其中四百二
十三萬五千二百九十四元，即係上訴人因處理委任事務所收取，而應交付被上訴人之
金錢，是被上訴人依民法第五百四十一條第一項請求上訴人給付上開金額，洵屬有據
。又上訴人於台中地檢署八十六年度偵字第一三三九號詐欺等案件中，曾自承塗銷抵
押權並未經過被上訴人同意，足認上訴人對於與訴外人胡雪嬌、胡朝岳以七百二十萬
元和解並塗銷抵押權設定登記，則未經被上訴人之特別授權。是本件上訴人處理委任
事務，未經被上訴人特別授權，擅自逾越權限同意訴外人胡雪嬌及胡朝岳以七百二十
萬元清償全部八百五十萬元之債務，並塗銷抵押權設定登記之和解行為，致被上訴人
受有損害，則被上訴人依據民法第五百四十四條，請求上訴人應另賠償就被上訴人出
資額五百萬元，扣除前揭得請求上訴人交付四百二十三萬五千二百九十四元，其不足
額七十六萬四千七百零六元之損害，亦屬有據。綜上所述，被上訴人本於委任之法律
關係請求上訴人交付其所受領之四百二十三萬五千二百九十四元，及賠償七十六萬四
千七百零六元之損害，合計共五百萬元本息，於法有據，應予准許云云，為其心證之
所由得，爰將第一審所為被上訴人敗訴判決予以廢棄，改判如被上訴人之所聲明，經
核於法並無違誤。又本件係兩造共同出資借貸款，委由上訴人以其名義借予胡雪嬌等
，為原審所合法確定之事實，則兩造並非合夥至明。上訴論旨，就原審取捨證據、認
定事實之職權行使，指摘原判決違背法令，求予廢棄，非有理由。
據上論結，本件上訴為無理由。依民事訴訟法第四百八十一條、第四百四十九條第一
項、第七十八條，判決如主文。
中      華      民      國    九十二    年      九      月     十八     日
                              最高法院民事第五庭
                                  審判長法官  朱  錦  娟
                                        法官  顏  南  全
                                        法官  許  澍  林
                                        法官  葉  勝  利
                                        法官  鄭  玉  山
      右正本證明與原本無異
                                              書  記  官
中      華      民      國    九十二    年      九      月     三十     日
                                                                       ：


司法院資訊處製作；財團法人民間司法改革基金會備份。
